【裁判字號】    95,上易,392
【裁判日期】    951212
【裁判案由】    清償借款
【裁判全文】
臺灣高等法院臺中分院民事判決         95年度上易字第392號
上  訴  人   戊○○
訴訟代理人   丁○○
被  上訴人   甲  ○
             乙○○
前列二人共同
訴 訟 代理人 陳政麟律師
上列當事人間請求清償借款事件，上訴人對於中華民國95年9月
21日臺灣彰化地方法院第一審判決（95年度訴字第573號），提
起上訴，本院於95年11月28日言詞辯論終結，茲判決如下：
    主     文
原判決關於駁回上訴人後開第二項之訴部分暨訴訟費用之裁判均
廢棄。
被上訴人乙○○應給付上訴人新台幣壹佰萬元暨自中華民國95年
6月7日起，至清償日止，按年息百分之5計算之利息。
上訴人其餘上訴駁回。
第一、二審訴訟費用均由被上訴人乙○○負擔。
    事實及理由
一、上訴人主張：被上訴人甲○即與其子即被上訴人乙○○二人
    ，於民國（下同）90年間，二人先後向伊借款計新台幣（下
    同）100萬元，伊首次以所領取之殘障津貼及保險金等現金
    共30萬元，連同伊至郵局提領現金20萬元合計50萬元，在自
    宅交付被上訴人乙○○；第二次係由伊至郵局提領到期定期
    存款50萬元，並於郵局前將該借款交付予被上訴人乙○○。
    而被上訴人等自借款至今，除由被上訴人乙○○之弟即訴外
    人丙○○之妻於92、93及94年過年期間分別交付內有1萬5千
    元、1萬元及5萬元之紅包充作利息外，訴外人丙○○並於95
    年2月15日交付由丙○○簽發金額100萬元之支票予伊，作為
    清償借款之用，伊誤以為是被上訴人乙○○欲以該支票款清
    償系爭借款，而收受上開支票。詎該支票經屆期提示，卻遭
    退票，故系爭借款債務仍不消滅。迨上揭支票退票後，伊前
    往被上訴人乙○○住處催討系爭借款時，才發現被上訴人乙
    ○○與其弟丙○○已經分家，其兄弟間並約定系爭借款債務
    由丙○○承擔，故由丙○○交付前開紅包及支票予伊，惟該
    債務承擔乙事並未告知伊，且未獲伊同意，對伊自不生效力
    ，嗣伊屢向被上訴人等催討上開欠款，均不獲置理，並即避
    不見面等情，爰依消費借貸之法律關係，提起本件訴訟，求
    為命被上訴人等連帶給付伊100萬元及自本件支付命令送達
    翌日起，至清償日止，按年息5%加計遲延利息之判決。
二、被上訴人等則以：(一)伊等並無向上訴人借款100萬元，且上
    訴人亦無交付系爭借款予伊等，兩造間並無借貸關係。依民
    事訴訟法第277條、最高法院86年度台上字第3880號判決意
    旨，上訴人須先舉證二造間有借貸合意及其已交付借款100
    萬元之事實。而上訴人固提出儲匯處答復聯一紙為證，惟依
    該聯單記載僅能證明上訴人於90年12月20日提領郵局定期存
    單款項52萬6千元之事實，並無法證明有交付借款予伊等，
    上訴人自屬未盡舉證之責任。(二)上訴人所請求之系爭借款實
    係訴外人丙○○所借。上訴人亦自承：借款利息為丙○○給
    付予上訴人，上訴人向丙○○催討系爭借款時，亦係由丙○
    ○親自簽發交付前開支票予上訴人，以為清償系爭借款。另
    觀諸丙○○未對上訴人聲請核發之支付命令提出異議，可證
    系爭借款確為丙○○所負欠。上訴人在本院提出所謂訴外人
    丙○○之對話錄音云云，惟，該錄音係丙○○於審判外之陳
    述自屬傳聞，並無形式上之證據能力；且由對話內容觀之，
    訴外人丙○○係在上訴人逼問下而為陳述，內容難謂真實；
    且訴外人丙○○亦未陳述其有目睹上訴人交付借款100萬元
    與伊等，該錄音內容亦無從為有利於上訴人之認定。反之，
    依該錄音內容顯示，乃上訴人請求丙○○先溱二、三十萬元
    用以返還借款，益見系爭借款為丙○○所借，上訴人請求伊
    等清償系爭借款，為無理由等語，資為抗辯。
三、原審審理後，斟酌兩造之主張及攻擊防禦方法之結果，認上
    訴人之訴為無理由，而為其全部敗訴之判決，駁回上訴人在
    原審之訴。上訴人全部聲明不服，提起上訴，聲明求為判決
    ：(一)原判決廢棄；(二)被上訴人等連帶給付伊100萬元及自支
    付命令送達翌日起加計法定遲延利息；(三)第一、二審訴訟費
    用均由被上訴人負擔。被上訴人則答辯聲明求為判決駁回上
    訴人之上訴。
四、兩造不爭之事實：
  (一)被上訴人甲○為上訴人之妻甲○雲之姐，其長子為被上訴人
    乙○○。
  (二)上訴人於90年12月20日提領郵局定期存單款項52萬6千元。
  (三)被上訴人乙○○之弟即訴外人丙○○之妻於92、93及94年過
    年期間分別交付內有1萬5千元、1萬元及5萬元之紅包予上訴
    人。
  (四)訴外人丙○○簽發發票日為95年2月15日、金額100萬元之支
    票一紙並付予上訴人，該支票嗣遭退票。
五、得心證之理由：
  (一)按當事人主張有利於己之事實者，就其事實有舉證之責任。
    民事訴訟法第277條本文定有明文。次按金錢借貸契約，屬
    要物契約，當事人主張有金錢借貸關係存在，須就其發生所
    須具備之特別要件即金錢之交付及借貸意思表示互相一致負
    舉證之責任（最高法院86年度台上字第3880號民事判決參照
    ）。
  (二)查上訴人主張被上訴人乙○○於90年間，經由其母即被上訴
    人甲○向其借款100萬元，其首次以所領取之殘障津貼及保
    險金等現金共30萬元，連同至郵局提領現金20萬元合計50萬
    元，在自宅交付被上訴人乙○○；第二次係由其至郵局提領
    到期定期存款50萬元，並於郵局前將該借款交付予被上訴人
    乙○○。而被上訴人等自借款至今，除由被上訴人乙○○之
    弟即訴外人丙○○之妻於92、93及94年過年期間分別交付內
    有1萬5千元、1萬元及5萬元之紅包充作利息外，訴外人丙○
    ○並於95年2月15日交付由丙○○簽發金額100萬元之支票予
    伊，作為清償借款之用，伊以為是被上訴人乙○○欲以該票
    款清償系爭借款，而收受上開支票。詎該支票經屆期提示，
    卻遭退票，故系爭借款債務仍不消滅。迨上揭支票退票後，
    伊前往被上訴人乙○○住處催討系爭借款時，才發現被上訴
    人乙○○與其弟丙○○已經分家，其兄弟間並約定系爭借款
    債務由丙○○承擔，故由丙○○交付前開紅包及支票予伊，
    惟該債務承擔乙事非但未告知伊，且未獲得伊同意等情。除
    據上訴人提出訴外人丙○○所簽發彰化市第六信用合作社為
    付款人，95年2月15日期第0000000號支票及退票理由單影本
    ，暨鹿港郵局儲匯處答復聯（載明上訴人於94年12月20日提
    款526,000元）各乙件在卷可稽，並據證人丙○○於本院準
    備程序到庭供證系爭100萬元係四兄弟承父業而共同經營之
    公司所需，由胞兄即被上訴人溫振龍出面及以乙○○之名義
    所借，嗣伊四兄弟分家，該筆債務即協議由伊承擔，故由伊
    簽發上開支票交付上訴人，但均未據通知上訴人債務承擔之
    事等情甚詳（見本院卷第27-28頁），核與上訴人所主張由
    被上訴人乙○○向其借款100萬元未還，並由丙○○簽發上
    開100萬元之支票資為清償之用但未獲兌現之事實相符，是
    上訴人主張被上訴人乙○○有向其借款100萬元之事實，堪
    以採信。
  (三)次按，數人負同一債務，明示對於債權人各負全部給付之責
    任者為連帶債務；無前項之明示者，連帶債務之成立，以法
    律有明定者為限，民法第273條第1、2項定有明文。查系爭
    借款，乃被上訴人乙○○四兄弟共同經營之公司需現金週轉
    ，由乙○○出名向上訴人所借乙節，已據證人丙○○供述甚
    詳如前，而上訴人於本院準備程序中經受命法定詢以如何認
    定被上訴人二人均有借款關係而須連帶負責時，不諱言：「
    是乙○○的媽媽打電話說乙○○的公司缺錢，那時是乙○○
    的媽媽甲○打電話，而是乙○○來拿錢，我們也不曉得到底
    情形怎樣」等語（見本院卷26頁反面），是上訴人不諱言甲
    ○並無明示其為系爭借款之借款人並與乙○○負同一債務之
    事實，而亦無法律規定上開情形其二人應成立連帶債務，是
    上訴人僅依甲○有打電話指明乙○○之公司缺錢，即推認甲
    ○有與乙○○共同為借款人並連帶負責之意思，而請求甲○
    應與乙○○負連帶清償系爭借款之責任，洵無依據，委無可
    取，其對甲○之請求為無理由，應不准許。
  (四)再按，第三人與債務人訂立契約承擔其債務之者，非經債權
    人承認，對於債權人不生效力，民法第301條定有明文。又
    債務人以第三人之支票交付債權人，作為其清償債務之方法
    ，並非該第三人與債權人有訂立債務承擔之契約，如該支票
    不能兌現，則原該債務並不消滅等情，並據最高法院著有46
    年度台上字第2018號判例可參，查證人丙○○於本院證稱系
    爭借款債務於其四兄弟分家時，協議由其一人承擔，而由其
    負返還借款之義務云云，固屬其與債務人乙○○之間就系爭
    借款訂有債務承擔之契約，惟其坦承並無通知上訴人關於上
    開分家協議由其承擔系爭債務之事實，上訴人亦表示其不同
    意是項債務承擔，是該項債務承擔之約定對上訴人自不生效
    力。被上訴人乙○○責由丙○○簽發支票交付上訴人，要屬
    債務人以第三人之支票清償債務之情形，上訴人縱予收受，
    亦不能解為其已承認是項債務承擔之事實，而該支票既不能
    兌現，則債務人乙○○之上開借款債務自不消滅。至上訴人
    所提出其與丙○○間之對話錄音中，固有其催丙○○起碼應
    湊二、三十萬元先為一部清償之對話（見本院卷第13頁末段
    ），惟此為上訴人因遍尋乙○○不著，而委丙○○轉達之意
    乙節，據上訴人與證人丙○○二人在本院準備程序供述一致
    ，參以同一錄音中，訴外人施雅仁表明丙○○已屬兩面不是
    人，如向法官說錢是大哥即被上訴人乙○○借的，乙○○會
    將其全家趕出家門之旨，上訴人則對丙○○說明「你把大哥
    叫來，我們研究這個怎麼用」之旨（見本院卷第10頁、第13
    頁），是依上開錄音所示對話意旨，亦可知系爭借款為被上
    訴人乙○○所借款，而非丙○○所借，而上訴人仍催應命乙
    ○○出面研究解決債務問題，自無同意由丙○○承擔債務之
    情事，被上訴人以上開錄音內容曲解為系爭借款乃丙○○所
    借乙節，洵無可據。
  (五)按消費借貸之借用人應於約定期限內，返還與借用物種類、
    品質、數量相同之物。未定返還期限者，借用人得隨時返還
    ，貸與人亦得定一個月以上相當期限，催告返還，民法第
    478條定有明文。查上訴人就系爭借款固原未訂返還期限，
    惟其後其催討，被上訴人乙○○既以訴外人丙○○上開92年
    2月15日期之支票交付為清償之方法，足見已同意以92年2月
    15日為清償期，是上訴人請求乙○○返還借款100萬元，並
    自本件支付命令送達翌日即95年6月7日起交付法定遲延利息
    ，自屬有據，應予准許。至其請求被上訴人甲○應與乙○○
    連帶清償部分則非有據，自不應准許。
六、綜上，上訴人依消費借貸之法律關係，請求被上訴人乙○○
    給付100萬元及自95年6月7日起至清償日止，按年息5%計算
    之利息，為有理由，爰判命被上訴人乙○○給付。至請求甲
    ○連帶負責部分，為無理由，應予駁回。原審不察，未盡闡
    明及調查之能事，未傳訊證人丙○○查明本件借款之事實，
    率以上訴人不能舉證證明被上訴人乙○○有向其借款100萬
    元不還之事實，而駁回上訴人在原審此部分之訴，自有未洽
    。上訴意旨就此部分指摘原判決為不當，聲明求予廢棄改判
    ，為有理由，應由本院將原判決關於此部分廢棄，並改判如
    上。至上訴人請求被上訴人甲○連帶給付部分，既無理由，
    原判決予以駁回，並無不合。上訴意旨就此部分仍執陳詞，
    指摘原判決此部分為不當，亦求予廢棄改判，為無理由，應
    予駁回。
七、據上論結，本件上訴，為一部有理由，一部無由，依民事訴
    訟法第449條第1項、第450條、第79條，判決如主文。
中    華    民    國    95    年    12    月    12    日
                    民事第三庭審判長法  官   陳照德
                                    法  官   陳成泉
                                    法  官   朱  樑
以上正本係照原本作成。
不得上訴。
                                    書記官   陳俞豪
中    華    民    國    95    年    12    月    13    日
                                                      Ｄ


司法院資訊處製作；財團法人民間司法改革基金會備份。
